【裁判字號】    89,上易,351
【裁判日期】    891101
【裁判案由】    給付工程款等
【裁判全文】
臺灣高等法院民事判決  八十九年度上易字第三五一號
    上  訴  人  陳秀霞 (即振裕工程行)
    訴訟代理人  王玉珊律師
    被上訴人    光鋒營造工程有限公司
                              設台北縣三峽鎮○○街三號
    法定代理人  詹蓮瓊        住台北縣三峽鎮○○街三號
    訴訟代理人  莊乾城律師
右當事人間請求給付工程款等事件，上訴人對於中華民國八十九年三月二十日臺灣板
橋地方法院八十七年度訴字第二○四五號第一審判決提起上訴，本院判決如左：
    主      文
原判決廢棄。
被上訴人應給付上訴人新臺幣伍拾參萬壹仟陸佰肆拾捌元，及自民國八十八年一月六
日起，至清償日止，按週年利率百分之五計算之利息。
第一、二審訴訟費用由被上訴人負擔。
    事      實
甲、上訴人方面：
壹、聲明：
一、原判決廢棄。
二、被上訴人應給付上訴人新臺幣伍拾參萬壹仟陸佰肆拾捌元，及自民國八十八年一
    月六日起，至清償日止，按週年利率百分之五計算之利息。
三、第一、二審訴訟費用由被上訴人負擔。
貳、陳述：除與原判決記載相同者外，補稱：
一、兩造間確有直接之承攬關係及委任關係
(一)、被上訴人無法舉證證明其與吳子基、李樹美間有承攬關係，其主張上訴人所提
      出之統一發票係跳開發票，及否認吳子基、李樹美等為其員工均非事實。
(二)、支票係可轉讓之有價證券，上訴人依社會習慣接受何郭秋簽發之客票，乃屬正
      當，被上訴人徒以上訴人接受李樹美交付之何郭秋簽發之客票即謂系爭工程係
      上訴人與李樹美個人間之行為，顯屬無稽。
(三)、吳振興、吳麗珠、李樹美、吳子基均係被上訴人之職員，其等代理被上訴人委
      託上訴人代為招募臨時工及將部分工程轉包給上訴人之行為，其效力及於被上
      訴人，被上訴人不得任意推諉。
二、上訴人已提出經被上訴人雇用之工地負責人吳振興簽名承認之佑價單，已盡舉證
    責任。
三、黃錦地與上訴人係夫妻關係，二人共同經營振裕工程行，黃錦地以「振裕工程行
    負責人黃錦地」在外所為營業範圍之行為，依商業登記法第九條第二項規定，其
    效力直接及於本人即上訴人，原審認定效力不及於上訴人，容有誤會。
乙、被上訴人方面：
壹、聲明：
一、上訴駁回。
二、第一、二審訴訟費用均由上訴人負擔。
貳、陳述：除與原判決記載相同者外，補稱：
一、兩造間並無直接承攬關係：
(一)、 被上訴人否認曾委託上訴人代為招募臨時工。
(二)、被上訴人向八里國小承包增建教室新建工程，工程得標後，因吳子基邀同李樹
      美合夥向被上訴人表示其要承作，被上訴人乃將系爭工程轉包於吳子基等人，
      吳子基又將該工程之一部份轉包予上訴人，是兩造間並無直接之承攬關係，上
      訴人當初雖曾持發票向被上訴人請款，惟經被上訴人向上訴人表示該工程款已
      被吳子基等人領走，上訴人乃又將發票收回而作廢，倘上訴人非吳子基等人所
      找之下包，則其直接找被上訴人請款即可，斷無因工程款已遭吳子基等人領走
      ，即將發票作廢之理。足見兩造間並無直接之承攬關係。
(二)、按「跳開發票」乃商場交易常有之現象，為眾所周知之事實，目前實務上之見
      解皆認此行為固可依稅捐稽徵法規定科處罰鍰，但不能因此即認統一發票買受
      人欄所記載之買受人與開立該統一發票者有直接之契約關係，上訴人據該統一
      發票主張兩造間有承攬關係，實不足採。
(三)、吳子基．李樹美並非被上訴人之員工。該二人將工程款領走後，非但不發給下
      包，反自稱為被上訴人之員工，企圖將所有責任推給被上訴人。又吳振興亦非
      被上訴人之員工，因被上訴人既將工程轉包於吳子基等人，而工地主任監督工
      程之進行與工地安全，自然以指定吳子基方面之人員為宜，然被上訴人並未授
      權吳振興以被上訴人名義發包工程，其對外所為之法律行為效力，自難謂應歸
      屬於被上訴人。
(四)、如上所述，吳振興等人確非被上訴人員工無疑，上訴人自承所有過程皆係與吳
      振興等人接洽，估價單上之簽名為吳振興所簽，發票亦經被上訴人退回而作廢
      ，則其主張系爭工程由被上訴人直接聘雇工人及轉包下包，與事實不符。又李
      樹美稱簽約前曾向吳麗珠報告，亦與事實不符。上訴人與吳子基等人接洽，被
      上訴人從不知情，直到渠等財務發生問題，上訴人發存證信函時，被上訴人才
      知悉。
二、證人李樹美於八十八年四月二十二日言論辯論證述係以『自己名義』與上訴人簽
    約，契約之效力當然不可能歸屬於被上訴人。又上訴人自承：四張作廢發票是上
    訴人開給李樹美，李樹美再簽發面額三十萬元支票，支票退票後上訴人向被上訴
    人請求返還發票未獲置理，經上訴人發存證信函後，被上訴人職員吳麗珠才以掛
    號寄還等語（見八十八年四月一日言詞辯論筆錄）並提出李樹美之妻何郭秋名義
    之三十萬元支票一張。足見李樹美證稱「我以我自己的名義與他簽約」等語應屬
    實在，被上訴人並非上訴人所指約定成立承攬契約之對象甚明。
三、上訴人所謂證人李樹美係受雇於被上訴人云云，被上訴人否認之。縱使李樹美受
    雇於被上訴人亦不表示李樹美『有權代表被上訴人，以被上訴人之名義與他人訂
    約』。
四、上訴人提出之發票皆屬「跳開發票」，被上訴人從未直接與上訴人及其夫黃錦
      地接觸過，無從知其內部關係，況且該等發票皆以振裕工程行陳秀霞為名義，
      無一表明黃錦地為振裕工程行陳秀霞之代表人，故縱認兩造間過去曾有接觸，
      被上訴人如何得知黃錦地對外以自己名義所為之行為，效力直接歸屬於上訴人
      ？
五、按當事人主張有利於己之事實者，就其事實有舉證之責任，民事訴訟法第二百七
    十七條前段定有明文。就溪洲國小教室增建工程部份，上訴人主張其受被上訴人
    之委託代為招募臨時工以完成工程，卻未能舉證證明與被上訴人間有委任關係，
    不能證明其受被上訴人委託代為招募臨時工以完成工程之事實，不能證明其所招
    募之臨時工對被上訴人有薪資債權存在；就八里國小增建教室工程部份，上訴人
    主張向被上訴人承攬工程，未提出任何書面承攬契約為憑，亦未證明其與被上訴
    人有約定成立承攬契約之意思合致。凡此種種，上訴人之舉證責任顯有未盡，其
    主張實不足採。
    理      由
一、上訴人主張伊受被上訴人之委任，於八十六年十一月間就溪洲國小之教室增建工
    程代為招募臨時工，代墊應付工資新台幣  (下同)五萬七千五百元。又伊承攬上
    開工程期間，為被上訴人代墊購買五金線條等材料費共五萬七千三百六十五元，
    另於八十六年十一月間向被上訴人承攬八里國小增建教室工程之部分工程，被上
    訴人尚積欠該項工程款四十一萬六千七百八十三元，總計被上訴人尚欠五十三萬
    一千六百四十八元，爰依民法第五百四十六條第一項及第五百零五條之規定，求
    為判命被上訴人給付五十三萬一千六百四十八元並加計法定遲延利息。被上訴人
    則以上訴人所提估價單、存證信函等證物，皆係以「振裕工程行負責人黃錦地」
    名義所開具，其法律關係歸屬主體為黃錦地本人，上訴人主張其夫黃錦地以自己
    名義對外所為法律行為，其法律關係歸屬於上訴人本人，於法無據。又被上訴人
    前向八里國小承包增建教室工程，工程得標後，因吳子基與李樹美向被上訴人表
    示要承作，被上訴人乃將工程轉包予吳子基及李樹美二人，渠等又將工程之一部
    分轉包予上訴人，是上訴人與被上訴人間並無直接之承攬關係，伊無給付工程款
    之義務等語資為抗辯。
二、上訴人主張其受被上訴人之委任，於八十六年十一月間就溪洲國小之教室增建工
    程代為招募臨時工，伊代墊應付工資五萬七千五百元。又伊承攬上開工程期間，
    為被上訴人代墊購買五金線條等材料費共五萬七千三百六十五元，另於八十六年
    十一月間向被上訴人承攬八里國小增建教室工程之部分工程，被上訴人尚積欠該
    項工程款四十一萬六千七百八十三元，總計尚欠五十三萬一千六百四十八元等事
    實，業據上訴人提出以被上訴人為抬頭，並經其工地負責人吳振興簽名之估價單
    六紙、發票四紙及上訴人催告被上訴人付款之存證信函等影本為憑，堪信為真正
    。
三、被上訴人雖抗辯「振裕工程行負責人黃錦地」與「振裕工程行陳秀霞」係二個不
    同法律關係之主體，而上開估價單係以「振裕工程行負責人黃錦地」名義開立，
    存證信函則係以黃錦地個人名義而為，其所為之法律行為，其效力均不及於「振
    裕工程行陳秀霞」即陳秀霞云云，惟查上訴人陳秀霞與黃錦地係夫妻關係，二人
    共同經營振裕工程行，並以陳秀霞名義登記為該商號之負責人在案，而民法第五
    百五十三條規定「稱經理人者，謂由商號之授權，為其管理事務及簽名之人」，
    又商業登記法第九條第二項規定「經理人在執行職務範圍內，亦為負責人」，其
    所為之行為，在商業經營上之事務，其效力依法直接及於商業主人 (最高法院十
    九年上字第三○○一號、三九號判例參照) ，本件訴外人黃錦地為振裕工程行之
    實際負責人，其以經理人之地位，綜合該商號之事務，其以「振裕工程行負責人
    黃錦地」在外所為營業範圍之行為，依前揭之說明，其效力自應直接及於上訴人
    ，故被上訴人上開之抗辯，尚非可採。
四、被上訴人復抗辯其與上訴人間就前上開工程並無承攬關係，並以前揭情詞為辯。
    惟查：
(一)、上訴人向被上訴人承攬系爭工程之過程，據上訴人稱：我是與李樹美、吳子基
      口頭講，再由李樹美送到公司審核，他們就會將工程讓我作 (見八十八年四月
      二十二日言詞辯論筆錄) 。而證人李樹美為被上訴人之職員，曾多次代表被上
      訴人參與溪洲國小工程協調會，吳麗珠為被上訴人之董事，有溪洲國民小學第
      三期教室增建工程協調會記錄及被上訴人公司變更登記事項卡為憑 (見本院卷
      證三) ，證人吳子基於原審亦證稱：「我是被告光鋒營造工程有限公司的受僱
      人，擔任現場負責人，日薪一千元，有到工地的時候才領，我是向李樹美領薪
      。」「本件溪洲國小部分是由原告開立發票，我們審核原告所施作的部分是否
      屬實之後轉給被告，八里國小部分的估價單金額應該沒有錯，我們只是在現場
      管制工作而已。」；證人李樹美證稱：我是現場負責人，日薪一千元，我是向
      吳麗珠領取」「振裕工程行黃錦地是我以前在公務機關工作時認識的，是他到
      工地來找我還是我找他，我已經沒有印象，後來經過他報價之後，我再向吳麗
      珠報告，我以我自己的名義與他簽約，契約書我現在不知道在什麼地方，簽約
      的內容是木工的部分，該次工程木工部分都由原告製作：：我是先向學校請款
      之後再給付原告，當時是被告將印章及發票、請款書交給我由我代他辦理，：
      ：我如果付款給原告之後，都會向原告索取發票：：我和原告所訂立的契約是
      包含材料與工資在內的全部，八里國小部分他是如此，八里國小工程欠款部分
      還有四十多萬元沒有給付。」，由上開證詞顯示，吳子基與李樹美均為被上訴
      人雇用之職員，渠等本於職務關係與上訴人口頭約定承攬契約，其效力自應及
      於僱主即被上訴人，灼然無疑，被上訴人抗辯吳子基、吳振興、李樹美均非伊
      僱用之職員，伊已將系爭工程轉包予李樹美、吳子基二人承攬，渠等與上訴人
      間所為行為對伊不生效力云云，自非可採。
(二)、再者，依八里國小校長王忠信庭呈之營繕工程開工報告  (本院卷第二十五頁)
      ，其上登記承攬建商為被上訴人，工地負責人為「吳振興」，而上訴人所提出
      之六紙估價單，均有被上訴人所僱工地主任吳振興之簽名，如上訴人未承攬被
      上訴人之工程，吳振興何必在該估價單內簽名為據乎？故被上訴人抗辯伊與上
      訴人間並無承攬關係，實不可採。
(三)、被上訴人雖又抗辯：李樹美曾交付何郭秋簽發之面額三十萬元支票予上訴人，
      該支票經退票後，上訴人始向轉被上訴人請求工程款，並將其所開立以被上訴
      人為抬頭之發票予以作廢，足見上訴人與被上訴人間並無承攬關係存在等語。
      惟查李樹美為被上訴人之受僱人，上訴人既與李樹美接洽系爭工程之承攬事宜
      ，其接受李樹美交付之支票，與交易習慣並無違背，而兩造間並未約定工程款
      之支付方式，李樹美亦非不得以他人之客票作為支付工程款之工具，被上訴人
      徒以上訴人曾收受何郭秋之客票即否認兩造有何承攬關係，自非可採。而被上
      訴人既然拒絕工程之給付，上訴人為恐營業稅之損失，而將開立之發票予以作
      廢，乃屬必然，故亦不能據此即謂兩造間確無承攬關係存在。
五、綜上所述，上訴人主張其承攬溪洲國小教室增建工程期間，確有代被上訴人墊付
    工資五萬七千五百元及代墊購買五金線條等材料費共五萬七千三百六十五元，另
    向被上訴人承攬八里國小增建教室工程之部分工程，被上訴人尚積欠該項工程款
    四十一萬六千七百八十三元，合計被上訴人尚欠五十三萬一千六百四十八元等語
    ，尚屬可採，被上訴人上開所辯非可採信，從而，上訴人依民法第五百四十六條
    第一項及第五百零五條之規定，求為判命被上訴人給付五十三萬一千六百四十八
    元並自起訴狀繕本送達之翌日即八十八年一月六日起按週年利率百分之五計算之
    利息，即屬正當，應予准許。原審為上訴人敗訴之判決，尚有未洽。上訴意旨指
    摘原判決不當，求予廢棄改判，為有理由。爰由本院予以廢棄改判，如主文第二
    項所示。
六、據上論結，本件上訴為有理由，依民事訴訟法第四百五十條、第七十八條，判決
    如主文。
中      華      民      國    八十九    年     十一     月      一      日
                              民事第三庭
                                  審判長法  官  張  宗  權
                                        法  官  蕭  艿  菁
                                        法  官  陳  永  昌
右正本係照原本作成。
不得上訴。
中      華      民      國    八十九    年     十一     月      七      日
                                        書記官  劉  美  垣


司法院資訊處製作；財團法人民間司法改革基金會備份。
